【裁判字號】    91,再易,18
【裁判日期】    920725
【裁判案由】    給付工程款
【裁判全文】
臺灣臺中地方法院民事判決  九十一年度再易字第一八號
    再審原告    金永和企業有限公司
    法定代理人  乙○○
    再審被告    上專企業股份有限公司
    法定代理人  甲○○
右當事人間給付工程款事件，再審原告對於中華民國九十一年五月三十一日本院九十
一年度簡上字第四二號確定判決提起再審之訴，本院判決如左：
    主      文
本院民國九十一年五月三十一日九十一年度簡上字第四二號確定判決廢棄。
原第一審判決關於駁回後開第三項及假執行聲請部分，暨命負擔訴訟費用之裁判，均
廢棄。
右廢棄部分，再審被告應再給付再審原告新台幣壹拾壹萬玖仟柒佰參拾玖元，及自民
國九十年九月二十七日起至清償日止，按週年利率百分之五計算之利息。
再審原告其餘上訴及再審被告之上訴均駁回。
第一審、第二審及再審訴訟費用由再審被告負擔五分之四，餘由再審原告負擔。
    事      實
甲、再審原告方面：
  一、聲明：(一)本院民國（下同）九十一年五月三十一日九十一年度簡上字第四二號
      確定判決廢棄。(二)原第一審判決不利於再審原告的部分廢棄。(三)右廢棄部分，
      再審被告應再給付再審原告新台幣（下同）一十八萬四千六百二十九元及自九
      十年九月二十七日起至清償日止，按週年利率百分之五計算之利息。(四)再審被
      告之上訴駁回。
  二、陳述：除與原判決記載相同者，茲引用之外，補稱：
    (一)再審原告係於九十一年六月六日收受原判決，於九十一年七月四日提起再審之
      訴，並未逾三十日之不變期間。
    (二)再審原告請求再審被告給付工程款事件，再審原告請求金額為三十八萬三千六
      百九十一元，本院臺中簡易庭以九十年度中簡字判決再審被告應給付十九萬九
      千零六十元，尚差十八萬四千六百二十九元，經兩造提起上訴後，本院九十年
      度中簡九十一年度簡上字第四二號確定判決，以合約中規定尾款請求須工地主
      任簽字，及再審被告提出證人何惠生之證詞，判定尾款及本工程單價應減少，
      最後判決再審被告僅須給付再審原告十八萬六千九百二十元。然查，本件再審
      原告於原審中亦提出證人及工程業主及上包之驗收資料，內有營造單位主任、
      使用單位、建築師代表及主辦單位（即工程業主）會同驗收之驗收單及簽名，
      藉以指稱再審被告拒付尾款及證人何惠生之證詞與事實不符，然就再審原告所
      提該資料，原確定判決為何不採，均未交代，故原審就再審原告所提之重要證
      據，漏未斟酌，爰依民事訴訟法第四百九十七條之規定提起再審之訴。
    (三)本件工程，再審被告是向新亞建設開發股份有限公司（下稱新亞公司）承攬，
      工地主任是由新亞公司派的，再審被告沒有派工地主任，所以兩造合約所謂的
      工地簽字認可是指新亞公司的工地主任簽字認可，本件工程已經新亞公司工地
      主任簽字驗收，已經符合付款要件，在原審係誤以為法官是在問上專公司有無
      驗收，才說工地主任沒有簽字認可，然本件上專公司沒有驗收，是由上包即新
      亞公司驗收。
乙、再審被告方面：
    未於言詞辯論期日到場，亦未提書狀作何聲明或陳述。
丙、本院依職權調閱本院九十一年度簡上字第四二號民事卷（含本院臺中簡易庭九十
    年度中簡字第二九四五號民事卷）。
    理      由
一、本件再審被告未於言詞辯論期日到場，核無民事訴訟法第三百八十六條各款所列
    情形，爰依再審原告之聲請，由其一造辯論而為判決。
二、再審原告起訴主張再審被告於九十年三月五日，將南投縣集集國小、集集國中、
    社寮國中、社寮國小、延平國小之蜂巢板門工程發包給再審原告承攬，總工程款
    為一百三十八萬三千六百九十元，完工後再審被告尚欠三十八萬三千六百九十元
    未付，為此依雙方契約提起本件之訴，請求上專公司如數給付，並加給自起訴狀
    繕本送達翌日起之法定利息等語。再審被告則以本件工程還沒有經過驗收，而且
    集集國中、集集國小部分工程單價計算之方式為門扇單價一千八百元，但應再扣
    除由再審被告提供之五金配件一百五十元，實際之單價為一千六百五十元；社寮
    國中、社寮國小、延平國小部分，雙方並約定假如再審被告另外向其他廠商訪價
    ，訪得比再審原告報價更低之單價，則每樘單價應照再審被告訪得之價格再減二
    百元計算，而再審被告隨後找到欣美實業股份有限公司（下稱欣美公司）報價，
    其同型之單價含稅僅一千九百元，顯然比再審原告的價格更低，故該部分工程應
    依再審被告所提之欣美公司估價單再減二百元計算，而依雙方合約總工程款應為
    九十三萬三千九百元，但再審被告已給付一百萬元，已超過該金額等語資為抗辯
    。而本件再審原告提起再審之訴，係主張其請求再審被告給付工程款事件，再審
    原告請求金額為三十八萬三千六百九十元，本院臺中簡易庭以九十年度中簡字判
    決再審被告應給付十九萬九千零六十元，尚差十八萬四千六百二十九元，經兩造
    提起上訴後，本院九十年度中簡九十一年度簡上字第四二號確定判決，以合約中
    規定尾款請求須工地主任簽字，及再審被告提出證人何惠生之證詞，判定尾款及
    本工程單價應減少，最後判決再審被告僅須給付再審原告十八萬六千九百二十元
    ，然本件再審原告於原審中亦提出證人及工程業主及上包之驗收資料，內有營造
    單位主任、使用單位、建築師代表及主辦單位（即工程業主）會同驗收之驗收單
    及簽名，藉以指稱再審被告拒付尾款及證人何惠生之證詞與事實不符，然就再審
    原告所提該資料，原確定判決為何不採，均未交代，故原審就再審原告所提之重
    要證據，漏未斟酌，爰依民事訴訟法第四百九十七條之規定提起再審之訴等語。
三、查本院九十一年度簡上字第四二號確定判決，認定再審原告對再審被告之請求於
    十八萬六千九百二十元之範圍內為有理由，主要係以兩造契約之工程總價經依約
    換算並加計營業稅後其工程總金額為一百三十一萬八千八百元（詳後述），然因
    雙方承攬書付款辦法第二點約定：「保留款為百分之十五，按裝完工後退百分之
    五，餘驗收後發放（要工地簽字認可）」，雙方所謂驗收，契約已明文「要工地
    簽字認可」，本件再審原告主張工程業已驗收完竣，為再審被告所否認，且未證
    明本件工程業經工地簽字認可，即再審原告之法定代理人亦不否認與再審被告並
    未正式驗收，故再審原告請求保留百分之十之保留款，自屬無據等語為其論據。
    然就系爭工程已完成驗收部分，再審原告於原審九十一年四月十七日言詞辯論時
    ，曾提出工程紀錄驗收單五件，藉以證明系爭工程業經再審被告之上包新亞公司
    會同完成驗收，故就工程保留款，再審原告依法得為請求，然原判決對該證據未
    何不採，並未審酌等情，業經本院調閱本院九十一年度簡上字第四二號民事卷審
    閱無誤，而系爭工程驗收紀錄單顯係足以影響本件判決結果之重要證物，原審漏
    未斟酌，則本件再審原告依民事訴訟法第四百九十七條及第五百條第一項之規定
    ，於三十日之不變期間內提起本件再審之訴，自屬有據，合先敘明之。
四、經查，就單價減價二百元部分，再審原告雖主張原判決有違誤，然查：
  (一)本件原判決認定兩造就系爭工程總價加稅後總額為一百三十一萬八千八百元乙節
    ，係以：
    (甲)依雙方發包工程承攬書之記載，工程總價為「實做實計」，備註欄並記載：「
      本工程以實際施作數量計價」，故本件工程總價額，即為再審原告實際施作之
      蜂巢門板數量乘以單價所得之金額（另應加計百分之五營業稅）。而雙方對於
      再審原告實際施數之數量並無爭執，所爭執者在於合約之蜂巢門板單價為何？
    (乙)再審被告主張雙方契約工程總價之計價方式為：(1)集集國中、集集國小部分：
      單價一千六百五十元（單價一千八百元再扣除五金配件一百五十元之餘額）；
      (2)社寮國中、社寮國小、延平國小部分之蜂巢門板之單價，應依再審被告另外
      訪價所得之欣美公司報價再減二百元。
    (丙)惟查：(1)解釋意思表示，應探求當事人之真意，不得拘泥於所用之辭句，民法
      第九十八條定有明文。本件承攬書記載工程總價為「實做實計」，承攬金額為
      「@1,1800元（按原判決誤載為「800元」未稅」），但備註欄內則記載為「3.
      集集國中、集集國小依確認圖型式製造，每片內扇1800元整，挖玻璃孔另計
      200元／孔」、「4.社寮國中、社寮國小、延平國小依確認圖型式製造，每片
      內扇====（原審按：原記載1800再以平行線塗去）元整，挖玻璃孔另計2600片
      ／元。如估價單單價多少，以估價單減200元」，其中承攬金額「@1,1800元（
      按原判決誤載為「800元」未稅」）未稅」（不含稅每個一千八百元）之記載
      ，與備註欄第三點、第四點之記載不盡相同，而且備註欄第四點（按原判決誤
      載為「第三點」）所謂「如估價單單價多少，以估價單減200元」一詞，究竟
      是依金永和公司之估價單減二百元，或如上專公司所主張，依另外訪價之結果
      再減二百元，語意不明。上專公司主張集集國中、集集國小部分每扇門單價為
      扣除五金後之餘額一千六百五十元，惟依上述契約備註欄之文意，每扇門之單
      價顯然應再加計挖玻璃孔之費用，而非一律以一千八百元計價；況且證人即上
      專公司之員工何惠生證稱：「根據我向甲○○得暸解內容是因為社寮國小（按
      係國中之誤）、社寮國小、延平國小部分挖孔要加八百元但甲○○認為形式雖
      然不同，加八百元太多了，所以他們協商的時候對方同意說如果加八百元太多
      了，如果我們訪得有比較低的價格，他們可以就八百元減二百元」等語，足認
      雙方在議定門板單價時，曾談及挖孔應另外行計價，上專公司主張雙方契約之
      單價一律為一千八百元云云，與事實不符，不足採信。(2)至於五金材料部分，
      雙方承攬書並未明文單價應再扣除五金之價格，上專公司之法定代理人甲○○
      於原審稱：「兩造第一次合作，合約簽的比較草率，其後才知道要註明含五金
      」等語，亦可證雙方於洽定契約之時，報價並未預定再扣除五金之價格，此外
      上專公司主張應再扣除五金材料之價格一百五十元，並未舉證證明，亦不足採
      信。故關於集集國中、集集國小部分門板之單價，以金永和公司之估價所載為
      可採。
    (丁)契約產品報價本為契約內容協議的重點之一，對於承包本件蜂巢門板工程之金
      永和公司而言，單位產品產製造費用、運費、租稅、規費負擔、危險移轉、信
      用風險，及承作數量多少，交易雙方信任關係等均是影響報價之重要因素；而
      且相同產品在不同的供應商間成本並不相同，所報價格亦難期相同。本件雙方
      契約備註欄記載：「4.社寮國中、社寮國小、延平國小依確認圖型式製造，每
      片內扇====元整，挖玻璃孔另計2600片／元。如估價單單價多少，以估價單減
      200元」，上專公司主張該三所學校之契約單價為上專公司另外訪價之結果再
      減二百元，此項報價之方式，無異於金永和公司願意接受市場上可能之最低價
      再減二百元，其結果，無異金永和公司願意不計成本報價，違反商人交易將本
      求利之習慣殊甚，顯無足採。綜合雙方契約文書之前後文意，並參照證人即書
      寫本件承攬書文字之何惠生所證，雙方契約關於社寮國小等三所學校之合約單
      價，應為「金永和公司」估價單之單價再減二百元。至於金永和公司主張雙方
      關於社寮國小等三所學校估價單所記的單價業已扣除二百元云云，與契約之明
      文不符，亦不足採。
    (戊)從上所述，雙方契約依金永和公司之估價，工程總價為一百三十一萬七千八百
      元（金永和公司之報價集集國中405000元、集集國小158200元、延平國小3124
      00元、社寮國小168100元、社寮國中274100元。405000＋158200＋312400＋
      168100＋274100＝0000000），扣除延平國小、社寮國小及社寮國中部分每片
      應減價二百元，合計六萬一千八百元（一組二片計─詳上專公司計算扣除五金
      價格之方式─合計三百零九片；200×309＝61800）後，工程之總價額為一百
      二十五萬六千元（0000000－00000＝0000000），加計百分之五營業稅之稅後
      工程總金額為一百三十一萬八千八百元（0000000×1.05＝0000000）等語為其
      論據。
  (二)對原判決上開論述，再審原告於原審雖有提出五張工程驗收紀錄單，其據以主張
    證人何惠生所言不可採，然查該五張工程驗收紀錄單僅記載系爭工程之驗收經過
    ，並未針對兩造間契約單價減價部分有所記載，則針對原判決所判斷兩造之工程
    總金額為一百三十一萬八千八百元部分，原審判決自無違法之處，就此部分，再
    審原告對之不服而提起再審，於法未合。
五、就工程驗收部分，查再審原告所主張本件工程，再審被告是向新亞公司承攬，工
    地主任是由新亞公司派的，再審被告沒有派工地主任，所以兩造合約所謂的工地
    簽字認可是指新亞公司的工地主任，本件工程已經新亞公司工地主任簽字驗收等
    事實，業據再審原告於原審提出工程驗收紀錄影本五件為證，且經再審被告經合
    法通知，然再審被告未於言詞辯論到場陳述且未提出書狀爭執，經本院調查結果
    ，再審原告上開主張，自堪信為真實。亦即本件應認，就系爭工程業已完成驗收
    並經兩造所約定之工地主任簽字認可，亦即，依契約約定，本件再審原告就系爭
    工程款之保留款，應可全數向再審被告請求給付。
六、綜上所述，本件依前揭計算所得之工程款總金額為一百三十一萬八千八百元，再
    審被告已給付一百萬元，再審原告本於雙方契約之約定，自得請求再審被告給付
    工程尾款三十一萬八千八百元，並自起訴狀繕本送達之翌日起至清償日止，按週
    年利率百分之五計算之法定遲延利息。其逾此部分之請求，則應予駁回。原審僅
    判命再審被告給付再審原告十九萬九千零六十一元及利息，尚有未足，則再審原
    告就其餘尾款十一萬九千七百三十九元（000000－000000=119739元）部分，其
    上訴及再審之訴為有理由，爰由本院予以廢棄改判如主文第三項所示，其逾此部
    分之上訴及再審，為無理由，應予駁回。至於再審被告之第二審上訴，則無理由
    ，應予駁回。
七、據上論結，本件再審之訴及再審原告之第二審上訴為一部有理由，一部無理由，
    再審被告之第二審上訴為無理由，依民事訴訟法第五百零五條、第四百三十六條
    之一第三項、第四百六十三條、第三百八十五條第一項前段、第四百四十九條第
    一項、第四百五十條、第七十九條但書，判決如主文。
中      華      民      國    九十二    年      七      月    二十五    日
                                    臺灣臺中地方法院民事第三庭
~B審判長法官  張瑞蘭
~B法      官  林慧貞
~B法      官  李悌愷
右為正本係照原本作成
不得上訴。
中      華      民      國    九十二    年      七      月    二十五    日
~B法院書記官  洪加芳


司法院資訊處製作；財團法人民間司法改革基金會備份。
